【裁判字號】    89,自,102
【裁判日期】    900815
【裁判案由】    竊佔
【裁判全文】
臺灣板橋地方法院刑事判決                          八十九年度自字第一二號
    自  訴  人  丙○
    自訴代理人  壬○○
    被      告  己○○○
                戊○○
    共      同
    選任辯護人  李慧珠
右列被告因竊佔案件，經自訴人提起自訴，本院判決如左：
    主  文
己○○○、戊○○均無罪。
    理  由
一、自訴意旨略以：自訴人所有坐落台北縣五股鄉○○○段直坑小段一五七地號土地
    ，於民國八十三年一月十八日出售其中約三百六十坪於被告戊○○，並於三月四
    日移轉登記，嗣經分割後為同鄉段一五七─二地號，而被告自八十三年五、六月
    間開始興建擋土牆，係自附圖沿其土地邊界自Ａ點興建至Ｃ點，按其土地範圍，
    本應興建至Ｂ點，而越界蓋至Ｃ點，而於八十四年間自訴人認擋土牆稍有越界，
    曾以口頭要求不要越界，並回復原狀，因僅有擋土牆，且越界範圍不多，又其上
    並無建物，故自訴人未再積極要求拆除越界之擋土牆，詎八十八年五、六月間被
    告開始興建廟宇，竟大面積越界，向下興建約五十三餘坪（經實際測量越界部分
    為０．０一七七公頃），自訴人發現即分別於八十八年七、八、十一月連續三次
    以存證信函通知被告，然被告竟置之不理，執意興建完工，因認被告共同涉犯刑
    法第三百二十條第二項罪嫌等語。
二、按犯罪事實應依證據認定之，無證據不得推定其犯罪事實，又不能證明被告犯罪
    者，應諭知無罪之判決，刑事訴訟法第一百五十四條、第三百零一條第一項分別
    定有明文；次按認定犯罪事實，須依證據，而所謂證據，係指合法之積極證據就
    犯罪事實能為具體之證明者而言；又認定不利於被告之事實，須依積極證據，苟
    積極證據不足為不利於被告事實之認定時，即應為有利於被告之認定，更不必有
    何有利之證據，最高法院三十年上字第八一六號著有判例。
三、訊據被告己○○○自承以其子戊○○名義購買台北縣五股鄉○○○段直坑小段一
    五七─二地號土地，並在該土地上興建廟宇之事實，惟辯稱並無竊佔之故意，伊
    於八十一年八月間向自訴人購買系爭土地時，並未經確切指界，均由自訴人委託
    代書辦理分割測量及所有權移轉登記，所有權移轉登記後，開始委託廟宇建設製
    圖專家甲○○規劃，並於八十三年五、六月間開始建築擋土牆，伊既委由專家規
    劃設計，相信應經正確測量而無越界之可能，且是自訴人來指界，讓伊蓋擋土牆
    ，至八十八年六、七月間，開始興建廟宇時，亦未逾擋土牆範圍，伊實無竊佔之
    故意等語。質之被告戊○○堅決否認有何竊佔犯行，辯稱伊僅係土地名義上之所
    有權人，興建廟宇之事並未參與等語。經查：
（一）本院依職權囑託台北縣新莊地政事務所至上開系爭廟宇坐落土地測量，該廟宇
      坐落位置確實佔有台北縣五股鄉○○○段直坑小段一五七地號土地０點０一七
      七公頃之面積，有本院八十九年五月二十五日勘驗筆錄及台北縣新莊地政事務
      所土地複丈成果圖在附可稽，是自訴人指述系爭廟宇越界佔用其所有上開一五
      七地號土地即屬真正。惟按刑法第三百二十條第二項之竊佔罪，係以基於法律
      上不應取得享有之利益之意思，趁人不知之際，以和平方法，擅自佔據他人之
      不動產，而侵害他人之支配權者，始克相當，且竊佔不動產，必須出於故意，
      如係出於過失誤會或誤認者，自不成立犯罪（臺灣高等法院高雄分院八十五年
      度上易字第二八號判決參照）。
（二）被告己○○○於本院審理時均堅稱系爭之擋土牆及廟宇係伊委請他人所興建，
      而其子被告戊○○僅係前開一五七─二地號土地之名義所有權人，實際上並未
      參與興建廟宇之事，對興建廟宇之事亦不知等語，核與被告戊○○上開辯稱情
      節相符，且證人癸○○、乙○○、辰○○、卯○○、丑○○、辛○○、子○○
      、庚○○、寅○○於本院審理時均結證稱「（問：戊○○有無參與蓋廟的事情
      ？）戊○○在唸書、當兵並不知道」（參見本院九十年二月二十七日訊問筆錄
      ），是被告戊○○上開所辯，應屬真實，為可採信。其既未參與興建擋土牆及
      廟宇之事，自不得以竊佔罪相繩。
（三）自訴人所有坐落台北縣五股鄉○○○段直坑小段一五七地號土地，於八十三年
      一月十八日出售其中約三百六十坪之土地予被告己○○○（登記於被告戊○○
      名下），嗣被告己○○○所購買之土地經分割後為同鄉段一五七─二地號土地
      ，而被告己○○○計劃在上開一五七─二地號土地上興建廟宇，並於八十三年
      五、六月間在上開一五七─二地號土地上蓋擋土牆（八十三年十月完工），於
      八十八年六、七月間沿擋土牆所在位置續建廟宇等情，為自訴人與被告己○○○所不爭執，並有土地所有權狀及土地登記謄本在卷足憑，可信為真。而被告
      己○○○抗辯係委託廟宇設計製圖專家甲○○規劃，並於八十三年五、六月間
      開始建築擋土牆，伊既委由專家規劃設計，相信應經正確測量而無越界之可能
      ，且是自訴人來指界，讓伊蓋擋土牆等語，證人甲○○於本院審理時證稱系爭
      廟宇是伊所設計，係依地籍圖設計，並有至現場拉線，垃線之範圍內要蓋擋土
      牆及廟宇，且有內縮六十公分，而拉線當時，自訴人、被告己○○○及其他信
      徒均有在場，自訴人當時並無表示意見，而拉線後十幾天就動土，伊把設計圖
      交給施工者施工等情（詳本院九十年七月四日訊問筆錄），可認被告己○○○
      在蓋擋土牆前，確曾會同負責設計廟宇之甲○○及自訴人至現場指明興建廟宇
      範圍，是被告己○○○上開辯稱蓋擋土牆前，自訴人有至現場指界等語，即可
      採信。而被告己○○○既係依甲○○及自訴人於現場所拉線定界之範圍，委請
      包商施作擋土牆，則其興建擋土牆之時，即未認知有佔用自訴人所有上開一五
      七地號部分土地，亦即並無竊佔之故意，縱事後自訴人發現擋土牆所蓋範圍佔
      有其所有上開一五七地號部分土地，究其原因，或係當初定界時發生誤認，尚
      難以此即遽認被告己○○○於施作擋土牆之時即有竊佔之犯意。
（四）至自訴人指稱其於八十四年間發現被告己○○○施作之擋土牆稍有越界，曾口
      頭要求被告己○○○不要越界，並回復原狀等情，然為被告己○○○所否認，
      並辯稱自訴人並未於八十四年間告知伊有越界情事，自訴人係於八十八年七、
      八、十一月才以存證信函通知越界之事等語，而證人丁○○即自訴人之兄於本
      院審理時證稱「（問：自訴人是何時向被告要土地？）八十三年就向被告要土
      地，當時我在隔壁做事有聽到自訴人向被告要土地，是在山上廟那裡」（參見
      本院九十年三月二十日訊問筆錄），證人丁○○所述自訴人通知被告己○○○
      越界之時間係八十三年間與自訴人所稱之八十四年間已有出入，是其證詞尚不
      足為不利被告己○○○之認定。自訴人既未能舉出其他事證供本院查證其是否
      確曾於八十八年六、七月間被告己○○○開始興建廟宇主體前，曾通知被告己○○○有關擋土牆有越界情事，則被告己○○○辯稱自訴人於八十四年間並未
      通知有越界之事，而係於八十八年七月開始才以存證信函通知一節，應屬可採
      。從而，被告己○○○於八十八年六、七月間係沿八十三年十月間完工之擋土
      牆所在位置續建廟宇主體，其主觀上即無竊佔自訴人所有上開一五七地號土地
      之犯意甚明。
    綜上所述，被告己○○○縱有越界興建擋土牆及廟宇之事實，亦難認其主觀上有
    竊佔之犯意，本件純係民事法律關係之紛爭，尚難對被告己○○○科以竊佔刑責
    。而被告戊○○部分亦不得以竊佔罪相繩，已如前述。此外，復查無其他積極證
    據足以證明被告二人有何自訴人所指之竊佔犯行，既不能證明被告犯罪，依法應
    為無罪之諭知。
據上論斷，應依刑事訴訟法第三百四十三條、第三百零一條第一項，條判決如主文。
中      華      民      國      九十      年      八      月    十五    日
                                  臺灣板橋地方法院刑事第三庭
                                          法  官  李  幼  妃
右正本證明與原本無異。
如不服本判決，應於判決送達後十日內，向本院提出上訴狀。
                                          書記官  強  梅  芳
中      華      民      國      九十      年      八      月    二十    日


司法院資訊處製作；財團法人民間司法改革基金會備份。
